【裁判字號】    97,易,806
【裁判日期】    971205
【裁判案由】    妨害自由
【裁判全文】
臺灣苗栗地方法院刑事判決               97年度易字第806號
公  訴  人  臺灣苗栗地方法院檢察署檢察官
被      告  甲○○
選任辯護人  李文傑律師
上列被告因妨害自由案件，經檢察官提起公訴（97年度偵字第32
66號），本院判決如下：
    主    文
甲○○無罪。
    理    由
一、公訴意旨略以：甲○○因乙○○以投資食品行為由向其借款
    所交付之支票，屆期陸續退票，不甘損失，於發現乙○○使
    用戊○○所有之車牌號碼2052-GB 號自小客車後，認該部自
    小客車為乙○○所有之財物，可質押以取償。於民國96年12
    月10日發現乙○○將車輛借予丙○○使用，竟追躡於後，基
    於使人行無義務之事之故意，夥同具有犯意聯絡之不詳姓名
    年籍成年男子數人，於翌日（11日）凌晨某時，在高雄縣小
    港區○○○路56之1 號旁之小廟前，以乙○○欠債為由，要
    求丙○○將該車之鑰匙交出，丙○○見甲○○一行人人多勢
    眾，心生恐懼，乃交出鑰匙，任由甲○○等人將2052-GB 號
    自小客車開走。嗣經丙○○聯繫乙○○告知此事，車主戊○○輾轉得知後，始悉上情。因認被告涉犯刑法第304 條第1
    項之強制罪嫌。
二、按犯罪事實應依證據認定之，無證據不得認定犯罪事實。不
    能證明被告犯罪者，應諭知無罪之判決，刑事訴訟法第154
    條第2 項、第301 條第1 項分別定有明文。又認定不利於被
    告之事實，須依積極證據，苟積極證據不足為不利於被告事
    實之認定時，即應為有利於被告之認定，更不必有何有利之
    證據。事實之認定，應憑證據，如未能發現相當證據，或證
    據不足以證明，自不能以推測或擬制之方法，以為裁判基礎
    。認定犯罪事實，所憑之證據，雖不以直接證據為限，間接
    證據亦包括在內，然無論直接或間接證據，其為訴訟上之證
    明，須於通常一般之人均不致於有所懷疑，而得確信其為真
    實之程度者，始得據之為有罪之認定，倘其證明尚未達到此
    一程度，而有合理性懷疑之存在時，即無從為有罪之認定。
    最高法院30年上字第816 號判例、40年台上字第86號判例、
    30年上字第1831號判例、76年台上字第4986號判例可資參照
    。
三、公訴意旨認被告涉犯上開強制罪嫌，無非係以證人丙○○、
    丁○○之證述為其論據。訊據被告甲○○固坦承乙○○向伊
    借款未還，然堅決否認涉有前開犯行，辯稱：伊未曾見過證
    人丙○○，亦未帶人至高雄強行將前揭戊○○所有之車輛開
    走等語。經查：
  (一)本件雖據證人丙○○與丁○○於偵查中證稱：被告確有於前
    揭時地帶6 、7 名男子，前往丙○○住處將系爭2052-GB 號
    自小客車開走云云（見偵他卷第64、65頁）。惟查：事發時
    間乃凌晨時分，該處之光線是否可看清楚前去之人容貌，已
    非無疑；況證人丙○○、丁○○與前去之人均是初次見面，
    且在深夜，又其接觸之時間甚短，則渠等竟能在事隔半年後
    ，於97年6 月12日之偵查庭中當庭指認前去之人即是被告，
    似有違常情。再者，以丙○○與乙○○熟識之程度，及被告
    係乙○○之債權人，關係敵對等情觀之，丙○○與丁○○非
    無誣陷被告之可能。況證人丙○○、丁○○經本院2 次傳喚
    ，均未到庭，則渠等之證詞既未經檢辯雙方交互詰問以檢視
    其可信性，本件自難僅以渠等於偵查中之證詞，即認被告確
    有於前揭時地前往丙○○住處將系爭自小客車開走。
  (二)次按，刑法上之強制罪，係以行為人實施強暴或脅迫之行為
    為構成要件之一，即須其手段令人感受具有強暴性或脅迫性
    始足當之，而所謂強暴者，係指「使用有形之暴力」而言，
    至於脅迫之意，即指「以言詞或舉動，顯示加害他人之意思
    通知他人，使其產生畏懼，而得加以威脅或逼迫」，即所謂
    以強暴、脅迫妨害人行使權利情節之成立，須以加害或以加
    害之旨通知被害人而使被害人心生畏懼，以影響其意思決定
    之自由為其成立要件，若無以強暴脅迫妨害人行使權利之積
    極行為，僅對他人之請求事項，表示不予同意而未處理，即
    難逕以該罪相繩（最高法院71年度台非字第8 號判決參照）
    。
  (三)而據證人丙○○於偵查中證稱：「（問：當時你有打電話給
    乙○○？）當時我有打，但他沒接電話」，「（問：被告除
    了跟你說乙○○欠他錢，要把車子牽走外，還有講什麼恐嚇
    的話，或是其他舉動？）沒有」，「（問：所以你只是因為
    他們人多勢眾，就把車子交給他們囉？）對，因為那裡比較
    偏僻，我想說就把車子交給他們」（見偵他卷第64頁）。及
    證人丁○○於偵查中證稱：「‧‧他們下車後，被告就說要
    找乙○○，丙○○就說車子是乙○○的，被告叫丙○○拿鑰
    匙給她，她說車子是乙○○欠他錢，她要牽走，丙○○當時
    就把鑰匙拿給她帶來的一個男孩子」，「（問：被告除了說
    這些話之外，他們一群人還有做什麼呢？）我不知道，我那
    時就進去丙○○家了」（見偵他卷第65頁）。則依證人丙○○所述，其在當時既尚可為求證前來之人所言是否真實，而
    撥打電話予乙○○，顯見其意思決定之自由並未受到限制。
    另再參以證人丙○○、丁○○亦未報警處理，益徵當時前去
    之人應係在平和之情況下將車開走。衡諸依上開2 位證人之
    證述內容，亦無從認定被告及其帶去之人有使用暴力，或以
    言詞或舉動將加害他人之意思通知他人，使丙○○產生畏懼
    ，而交付車輛。是依前開說明，本件實難遽認被告及其帶去
    之人有以強暴脅迫之方法，以影響丙○○意思決定之自由。
    從而，本件縱認被告確有於前揭時地與6 、7 人前往丙○○
    住處將系爭自小客車開走，其等之行為亦與刑法第304 條第
    1 項強制罪之構成要件不符。
  (四)至於證人丙○○固於偵查中又證稱：「那時人很多，我怕，
    就把車子給他（指被告）」，「因為那裡比較偏僻，我想說
    就把車交給他們」云云（見偵他卷第64頁）。惟查，上述情
    節究屬證人丙○○個人內在心理因素之決定，就外在客觀環
    境而言，並無任何強暴脅迫之行為存在，已如前述。是證人
    丙○○之上開證詞，並不足為被告不利之認定，併此敘明。
  (五)綜上所述，本件公訴人所舉之證據方法即證人丙○○、丁○○之證詞，既無法令本院確信其為真實，而有合理性懷疑存
    在，此外復查無其他積極證據足資認定被告有何公訴人所指
    之強制犯行，揆諸首揭說明，應認被告之犯罪不能證明，依
    法應為被告無罪之諭知。
據上論斷，應依刑事訴訟法第301 條第1 項，判決如主文。
中    華    民    國    97    年    12    月    5     日
                  刑事第一庭法  官  黃佩韻
以上正本證明與原本無異。
如不服本判決應於收受判決後10日內向本院提出上訴書狀，並應
應敘述具體理由。其未敘述上訴理由者，應於上訴期間屆滿後20
日內向本院補提理由書 (均須按他造當事人之人數附繕本)「 切
勿逕送上級法院」。告訴人或被害人如對本判決不服者，應具備
理由請求檢察官上訴，其上訴期間之計算係以檢察官收受判決正
本之日期為準。
                            書記官  巫  穎
中    華    民    國    97    年    12    月    5     日


司法院資訊處製作；財團法人民間司法改革基金會備份。
